【裁判字號】    98,交聲,4399
【裁判日期】    990430
【裁判案由】    交管條例聲異
【裁判全文】
臺灣板橋地方法院交通事件裁定        98年度交聲字第4399號
原處分機關  交通部公路總局臺北區監理所
異  議  人
即受處分人  丁○○
上列受處分人因違反道路交通管理處罰條例案件，對於交通部公
路總局臺北區監理所於民國98年11月13日所為之處分（原處分案
號分別為：北監自裁字第裁40-DB0000000號、第裁40-DB0000000
號），均聲明異議，本院裁定如下：
    主  文
原處分均撤銷。
丁○○均不罰。
    理  由
一、原處分機關略以：登記為異議人即受處分人丁○○所有之車
    牌號碼7168－JS（當時懸掛4770－KU號牌）號自用小客車（
    以下簡稱系爭車輛），於民國98年1 月4 日15時25分許，在
    桃園縣中壢市○○路49號前，因「在劃有禁止停車標線之處
    所停車（黃線違規停車）」之違規事實，經拖吊至保管場後
    ，復經警發現該車「懸掛他車號牌（4770－KU號）」之違規
    行為，經桃園縣政府警察局交通隊警員依違反道路交通管理
    處罰條例第56條第1 項第4 款、第12條第1 項第5 款規定，
    分別以桃警局交字第DB0000000 號、第DB0000000 號舉發違
    反道路交通管理事件通知單（下稱舉發通知單）舉發。嗣經
    原處分機關以異議人均未依到案日期前到案說明，而於98年
    11月13日，就「在設有禁止停車標線之處所停車」違規事實
    部分，以北監自裁字第裁40-DB0000000號裁決書，裁處罰鍰
    新臺幣（下同）1,200 元，另就「使用他車牌照行駛」違規
    事實部分，以北監自裁字第裁40-DB0000000號裁決書，裁處
    罰鍰10,800元。
二、聲明異議意旨略以：系爭車輛雖係異議人以貸款購得，為異
    議人所有，惟已於94年1 月份在臺北縣三峽戶政事務所附近
    遭竊，失竊當日曾向臺北縣政府警察局三峽分局三峽派出所
    報案，嗣異議人於95年1 、2 月間，始得知系爭車輛已被桃
    園縣政府警察局中壢分局中壢派出所尋獲，再經向中壢分局
    查詢，承辦員警告知系爭車輛業經持有車主相關資料之他人
    領走，而當時異議人因案在監執行而無法處理車子的事，直
    到收到本件違規罰單，才知車子有黃線停車及使用他車號牌
    行駛之違規，惟異議人已於97年9 月30日因案入監服刑迄今
    ，所以，異議人不可能駕駛系爭車輛為本件違規行為，更何
    況系爭車輛早已失竊，竊賊才會不敢掛原來的車牌，倘若偷
    車的人違規，卻還要異議人繳罰款，實難甘服，為此聲明異
    議，請求撤銷原處分等語。
三、按本條例之處罰，受舉發違反道路交通管理事件之受處罰人
    ，認為受舉發之違規行為應歸責他人者，應於舉發違反道路
    交通管理事件通知單應到案日期前，檢附相關證據及應歸責
    人相關證明文件，向處罰機關告知應歸責人，處罰機關應即
    另行通知應歸責人到案依法處理。逾期未依規定辦理者，仍
    依本條例各該違反條款規定處罰，道路交通管理處罰條例第
    85條第1 項固定有明文。惟依上開規定之文義，受處分人「
    逾期未依規定辦理」之效果，係處罰機關「仍依本條例各該
    違反條款規定處罰」，並未指發生失權之效果。且觀諸上開
    規定修正之立法理由，亦未表示逾期未告知即生失權效果。
    況若舉發通知單送達受處分人時，已逾通知單所定之到案期
    日，則因未符合道路交通管理處罰條例第85條第1 項規定，
    即未生失權之效果。如此一來，將使有無失權之效果取決於
    舉發通知單送達之遲速，如送達在到案期日前者，即生失權
    效果；送達在到案期日後者，即不生失權效果，顯失公平。
    如認受處分人有在期限前提出證明之義務，違反則「產生失
    權之效果」，不得再申請轉罰，無異剝奪受處分人得舉證免
    罰之權利，應有法律明文始能為之（臺灣高等法院暨所屬法
    院97年法律座談會刑事類提案第41號研討結果參照）。申言
    之，該條項規定應僅屬處罰機關得為實體上處罰之依據，並
    課予受處罰人適當舉證之義務，縱有違反亦不生失權之效果
    ；處罰機關於裁決前，乃至法院聲明異議程序中，仍應依違
    規事實是否存在、有無可歸責原因及責任條件等情，為實體
    上之判斷，合先敘明。
四、經查：
  (一)登記為異議人所有之車牌號碼7168－JS號自用小客車，於上
    開違規時間、地點，有「在設有禁止停車標線之處所停車車
    處所停車」、「使用他車號牌（4770－KU號）行駛」之違規
    事實，此有桃警局交字第DB0000000 號、第DB0000000 號舉
    發通知單2 紙、採證照片2 幀在卷可按，堪認系爭車輛確有
    前揭違規事實無誤。
  (二)異議人堅決否認其為本件違規事實之行為人，並以前詞置辯
    。第查，證人即異議人之女友丙○○於本院訊問時係具結證
    稱：系爭車輛是丁○○的車，我曾經使用過該車，使用時間
    約在93、94年間，我與丁○○都有使用該車，但我使用的比
    較多，該車在94年間就已經失竊，車子失竊當天是我開的，
    所以是我去報案，但之後都沒有結果，直到有一次丁○○因
    案被三峽派出所抓到，當時派出所員警以為丁○○已將系爭
    車輛領回，但丁○○說車子沒有領回，經警查證後，該車已
    經在中壢分局尋獲，並經通知車主領回車子，但當時並沒有
    通知我們領回車子等情綦詳（見本院99年4 月2 日訊問筆錄
    第9 至11頁）；又系爭車輛確曾於94年1 月11日23時30分失
    竊，由丙○○於同年月12日至臺北縣政府警察局三峽分局三
    峽派出所報警處理乙節，有臺北縣政府警察局三峽分局99年
    1 月12日北縣警峽交字第0990001056號函及所附之臺北縣政
    府警察局車輛失竊電腦輸入單、丙○○於94年1 月12日報案
    失竊之調查筆錄各1 份在卷可稽；且系爭車輛係於94年6 月
    16日19時30分，在中壢市○○路607 號前遭乙○○尋獲，由
    乙○○至桃園縣政府警察局中壢分局中壢派出所領回乙節，
    有桃園縣政府警察局中壢分局99年2 月9 日中警分交字第09
    97013932號函所附之桃園縣政府警察局中壢分局一般呈報單
    、系爭車輛領回人乙○○之調查筆錄、乙○○領回系爭車輛
    時所出具之贓物領據、桃園縣政府警察局車輛車牌尋獲電腦
    輸入單各1 份在卷可佐。基上，證人丙○○前揭證述核與事
    實相符，足堪採為憑信。是以，異議人抗辯系爭車輛於94年
    1 月11日失竊後由證人丙○○報案，及該車尋獲後並非由異
    議人領回乙事，應堪予採信為真實。
  (三)按一般之車籍登記車主資訊部分，係為便利主管機關之行政
    管理而設，尚不得逕以此取代所有權歸屬之實質認定。次按
    當舖法第21條規定：「當舖業之滿當期限，不得少於三個月
    ，少於三個月者，概以三個月計之；滿期後五日內仍得取贖
    或付清利息順延質當；屆期不取贖或順延質當者，質當物所
    有權移轉於當舖業。」。第查，前揭領回系爭車輛之乙○○
    係受當舖委託辦理車輛撤尋，而向中壢分局承辦員警稱系爭
    車輛係當舖典當之流當車輛，車輛所有權為「捌號當舖」，
    並出示車主身分證、行車執照、當舖收當物品登記表、桃園
    縣當舖商業同業公會證明書等證明文件，經受理報案員警以
    電話通知車主丁○○及報案人丙○○均無法連絡到場，由警
    員依規定受理車輛尋獲後將系爭車輛交由乙○○領回等情，
    此有桃園縣政府警察局中壢分局99年3 月11日中警分交字第
    0997018538號函所附之員警處理情形報告書、車主身分證、
    行車執照、桃園縣當舖商業同業公會證明書（桃當龍證字第
    303 號）、當舖收當物品登記簿影本各乙份在卷可參。另觀
    諸前揭卷附當舖收當物品登記簿影本及桃園縣當舖商業同業
    公會證明書可知，異議人係於94年1 月21日以系爭車輛為質
    當物，持以提供當舖業擔保借款之動產，而借得20萬元，迄
    滿當期日屆至後，其並未依約定取贖，系爭車輛成為流當物
    ，由當舖業者於同年4 月26日流當無訛。雖異議人於本院訊
    問時另辯稱：伊並不認識乙○○，也沒有將系爭車輛典當予
    當舖業者，而是典當伊所有之另一部車輛，但伊有向綽號「
    耗子」的朋友借款30萬元，而開立1 張本票擔保，並將系爭
    車輛之行車執照質押在「耗子」那裡，因迄今未返還借款，
    所以並未取回系爭車輛之行照等語（見本院同上訊問筆錄第
    4 至5 頁），惟倘若異議人並非典當系爭車輛，且系爭車輛
    行車執照係質押在「耗子」處，則系爭車輛之行車執照焉會
    無故由當舖業者持有之理？乙○○又焉能取得有異議人之身
    分證及系爭車輛之行車執照，持以至中壢分局辦理領回失竊
    系爭車輛之理？異議人此部分所辯是否屬實，已啟人疑竇。
    況參以異議人係於93年6 月30日以附條件買賣之方式向高林
    實業股份有限公司購買系爭車輛，並約定分期付款，每月為
    1 期，每期應給付17,400元，雙方有簽立書面契約等情，此
    為異議人所不爭執，復有附條件買賣契約書1 份存卷可考；
    又細觀該附條件買賣契約書第14條明文約定：「乙方（即異
    議人）不履行契約或將上開車輛（即系爭車輛）遷移、出賣
    、出質、留置、出租或為其他處分（包括法律上及事實上之
    處分），致有害於甲方（即高林實業股份有限公司）之權益
    者，甲方得隨時自行或委託第三人取回占有、拍賣、催收，
    或依動產擔保交易法及相關法令，逕行聲請法院強制執行及
    提起民刑事訴訟…。」，而異議人於本院訊問時已自承：伊
    自將系爭車輛報失竊後，即未再繳交分期款等情屬實（見本
    院同上訊問筆錄第2 頁），由此足徵異議人係恐因其未繳交
    分期款而將系爭車輛擅自予以出質典當，已違反前揭附條件
    買賣契約乙事敗露，而未吐露實情，故其所辯未將系爭車輛
    典當云云，顯與事實不符，並無可採。是以，依前揭當舖法
    規定，系爭車輛於流當之彼時實際上已非屬異議人所有。
  (四)再者，異議人因違反槍砲彈藥刀械管制條例案件，經臺灣高
    等法院以97年度上訴字第1417號判決判處有期徒刑3 年10月
    ，經上訴後，由最高法院以97年度台上字第3984號判決駁回
    上訴而確定，上開有期徒刑於97年9 月30日入臺灣臺北監獄
    臺北分監執行，嗣於97年10月9 日移監於臺灣宜蘭監獄執行
    迄今，有上開判決電腦列印本2 份及臺灣高等法院在監在押
    全國紀錄表、臺灣宜蘭監獄受刑人在監執行證明書各1 份附
    卷足稽，則異議人於本件舉發違規時間既係在監執行，自無
    駕駛系爭車輛而為本件違規事實之可能，是本件違規行為人
    應非異議人至明。
  (五)末查，系爭車輛因本件違規而於98年1 月4 日遭拖吊至車輛
    保管場，於翌（5 ）日由甲○○領回該系爭車輛，而於領車
    之際經警發現系爭車輛有懸掛他車號牌（4770－KU號）之違
    規，經當場製單（即桃警局交字第DB0000000 號舉發通知單
    ）舉發，其上駕駛人欄所記載為甲○○，且係由甲○○簽名
    收受等情，亦有上開舉發通知單、桃園縣租用民間拖吊妨害
    交通車輛放置保管場保管車輛登記簿各1 紙在卷可憑，由此
    更可證本件異議人並非本件違規行為人無訛。
五、綜上所述，異議人所辯其非本件違規行為人乙節，已有上開
    事證可佐，堪以採信為真。是以，異議人既非本件違規事件
    之駕駛人，且系爭車輛亦已非異議人所有，則異議人自不應
    受處罰，原處分機關未予詳查，遽予裁罰，尚有未洽，本件
    異議為有理由，原處分均應予以撤銷，另諭知異議人均不罰
    ，以昭審慎。
六、據上論斷，應依道路交通案件處理辦法第20條前段，裁定如
    主文。
中    華    民    國    99    年    4     月    30    日
                      交通法庭  法  官  林淑婷
上列正本證明與原本無異。
如不服本裁定，應於裁定送達後五日內敘明抗告理由，向本院提
出抗告狀。
                                書記官  莊川億
中    華    民    國    99    年    5     月    5     日

司法院資訊處製作；財團法人民間司法改革基金會備份。
